【裁判字號】    90,判,1946
【裁判日期】    901025
【裁判案由】    新型專利異議
【裁判全文】
最  高  行  政  法  院  判  決                    九十年度判字第一九四六號
    原      告  丙○○
                甲○○
    訴訟代理人  乙○○
    被      告  經濟部智慧財產局
    代  表  人  陳明邦
右當事人間因新型專利異議事件，原告不服行政院中華民國八十八年九月六日台八十
八訴字第三三五三七號再訴願決定，提起行政訴訟。本院判決如左︰
    主  文
原告之訴駁回。
訴訟費用由原告負擔。
    事  實
緣原告等於八十五年十二月二十六日以其「燈泡結構之改良」主要特徵係在絕緣板上
具有數個插孔，供LED 發光二極體之極腳插入，各極腳插入插孔後予以相互串接，串
接後一端之極腳延伸入底殼座底端之絕緣層且形成接點，另一端之極腳連接於底殼座
，形成通路，待底殼座通電後使LED 發光二極體產生亮光，供照明使用等情，向被告
經濟部中央標準局（八十八年一月二十六日改制為經濟部智慧財產局）申請新型專利
，經被告編為第00000000號審查，准予專利（下稱系爭案）。公告期間，關
係人戴展傳以系爭案係運用申請前既有之技術或知識，而為熟習該項技術者所能輕易
完成且未能增進功效，有違專利法第九十八條第一項第一款、第二款及第二項規定云
云，檢具申准在先之第00000000號「長效型低溫省電燈泡」新型專利案（以
下稱引證案）公告及說明書影本，對之提起異議。案經被告審查，為「本案異議成立
，應不予專利。」之審定，發給八十七年八月十日台專（判）○六○○六字第一二六
四三五號專利異議審定書。原告不服，提起訴願、再訴願，遞遭決定駁回，遂提起行
政訴訟。茲摘兩造訴辯意旨於次：
甲、原告起訴意旨略謂：
一、再訴願決定書理由欄中，既已認定系爭案與引證案所採用之電路原理不同，則可
    證明系爭案與引證案在結構創設原理上的不同，是以不同技術原理、不同創設手
    段所完成之創作結構，且以此電子電路結構運用於 LED結合而成之燈泡上者，乃
    系爭案創作首先運用，實不可藉此謂系爭案不具創作性；再者，原告一再強調系
    爭案係以數個LED發光二極體串聯接通，而引證案係以LED並聯接通，在運用之技
    術手段上也有不同，串聯或並聯是為熟習該項技術者所知悉之電子電路，然運用
    於LED 結合而成之燈泡上者，卻是系爭案首先創設，系爭案如此創設，既已使燈
    泡結構產生的結構型態，即符合新型專利所謂之結構之創新改良，因此被告才准
    予系爭案之新型專利。
二、所謂串聯與並聯，因為在連接方式上的不同，因此產生的效率也不同，所使用的
    電子電路當然也不同，且這許多的不同，均需按串聯或並聯予以測試後，方能判
    定電子電路是否得以導通運作，因此在一般之電子電路上，串聯與並聯並非可隨
    便更換、替代，因為串聯與並聯所結合之電子電路完全不同，互替代容易造成電
    子電路的短路故障，即無法使用，此原理是任何電子電路均不可替換的，熟悉該
    項技術者也知道串聯與並聯在電子電路上的不同，不會將串聯的電子電路以並聯
    替換；因此，系爭案之串聯與引證案之並聯在電子電路的結構上非可以任意替換
    ，實因為使用的電子電路不同，替換後根本無法形成通路，無法達成預期的目的
    ，因此串聯與並聯的電子電路，各有其使用時的不同，創設手段及運用的原理也
    是完全不同的。
三、閃光控制電路或已見於諸電子電路書籍中，然被告、訴願決定機關就此項審定時
    ，並未引用任何實際物證，即以簡單的解釋說明閃光控制電路見於諸多電子電路
    書籍中，未有完整詳細的說明，被告豈可「無憑無據」就隨便抹煞系爭案創作人
    苦心的研創。若被告等認為閃光控制電路已見於諸多電子電路書籍，其等應該引
    證相關書籍的正確資料，讓原告知悉，而非空口白話的核駁本案。
四、LED 二極體可閃光的效果，或許在某些電子電路書籍中可見，但並非每一種閃光
    電路的型態均相同，也不是每一種閃光電路的電子電路結構之構成相同，又每一
    種閃光電路所使用的電子零件、電阻、電容等也不同。目前常使用的閃光電路，
    均係運用於大型廣告電子牆，其所需的電量、電子零件等也相當多，而閃光電路
    也分為連續閃光、間斷閃光、變換閃光等，各種不同的閃光方式所配合的電子電
    路也完全不同，得視閃光效果而選擇不同的電子電路。又如前述已分析了並聯與
    串聯電路在運用上、結構上及組成型態上是完全不同，兩者間並非簡單即可相互
    替換，也非單純的技術轉用，兩者間是否能夠替換運轉，或者轉用後之結構是否
    相容，均是系爭案設計時所考量之依據；而使用閃光電路在LED 組成之燈泡上者
    ，為系爭案首創，乃毫無疑問，用在燈泡上的閃光電路與一般大型廣告所使用之
    閃光電路是不同的，大型廣告所用之閃光電路在燈泡上是否適用，也需經過實際
    測試後才能了解，但其中所需耗用之電量、運用之電子零件、電子電路迴路等是
    不同的，因此並非所有關於閃光的電子電路都能隨意的運用。被告未經詳查即言
    閃光電路是熟悉該項技術者所習用，實有不當。
五、將系爭案與引證案之申請專利範圍比對，可看出系爭案與引證案在結構元件上有
    許多不同，系爭案僅簡單將LED 發光二極體串接後，一端連接於底殼座底部，另
    一端係連接於底殼座上，即能簡單讓LED 發光二極體發光；而引證案在旋接座中
    設有承接襯，於承接襯內填塞充滿膠體，上方設有連接電路板，底部設有智慧型
    控制電路，藉智慧型控制電路將電壓較高之AC轉換成電壓較低之DC，減壓後供LE
    D 使用。
六、被告於民國八十七年十二月印製之「專利審查基準」一書第二–二–五頁中所述
    ：「（一）新穎性判斷之概念：謂『新穎性之判斷』，指判斷申請專利範圍之請
    求項所載新型之新穎性而言。（二）（３）判斷新型有無新穎性時，應以新型之
    技術內容比對是否相同為準。不同即具新穎性；相同即不具新穎性。」又第二–
    二–一七頁所述：「申請專利之新型具有能產生某一新功效，或增進新型之某種
    功效時，即認為熟習該項技術者所非能輕易完成。」系爭案以簡單 LED發光二極
    體串聯，裝置於底殼中即能產生有燈泡之功能，而引證案專利則要有底座、旋接
    座、承接襯、承接襯內充塞滿膠體、智慧型控制電路、連接電路板、並聯之 LED
    等，該引證案使用之許多零構件，在組裝、結合時已相當麻煩，構件多，其製造
    成本也相對提高，構件多，使用故障率也相對提高，不符合經濟效益；相形之下
    ，系爭案構件簡單，即能達到燈泡功能，引證案運用許多的構件才能達到燈泡的
    功能，系爭案較引證案更具實用性，結構裝置、製造成本、使用效率上均較引證
    案佳，系爭案已具進步性，且完全符合新型專利之要件。
七、綜上所述，原處分及一再訴願決定，實屬違誤，請併予撤銷等語。
乙、被告答辯意旨略謂︰
一、系爭案「燈泡結構之改良」之特徵在於絕緣板上具有數個插孔，插孔係供 LED發
    光二極體之極腳插入，各極腳插入插孔後相互串接，串接後一端延伸入底殼座底
    端之絕緣層內形成一接點，另一端則連接於底殼座上等。故系爭案之特徵及申請
    之標的，主要在於「燈泡結構」，惟該「燈泡結構」皆已見於異議引證案中。另
    系爭案雖將發光二極體串接，但其申請專利範圍第三項之一實施例，實際上亦係
    將發光二極體並接，同樣異議引證案對該發光二極體雖皆述及係並接，但其第四
    之一圖之等效電路圖亦為串接者。故原告強調串聯與並聯使用之電子電路不同，
    並無任何意義，因系爭案除了串接或並接之使用已見於異議引證案外，事實上並
    未提出任何具體之「電子電路」構造。
二、系爭案之「閃光電路」，只是在其申請專利範圍之附屬項中附加一習知之振盪器
    而已，並無任何結構上之特殊性可言，對其主要標的之「燈泡結構」亦無任何影
    響，其附加確未具進步性。
三、引證案雖在旋接座中設有承接襯，承接襯內填塞充滿膠體，但系爭案圖七之實施
    例，在其絕緣板（30）下方亦有一未編號之承接構件，故系爭案並非因其有任何
    特殊之結構而使構造簡單，其「簡單」實僅在於其構造述上之較為籠統及簡略
    ，更未見有任何可增進功效之結構。
四、綜上所述，原告之訴顯無理由，請求駁回等語。
    理  由
一、專利法第九十八條第二項規定，新型係運用申請前既有之技術或知識，而為熟習
    該項技術者所能輕易完成且未能增進功效時，雖無同條第一項所列情事，仍不得
    申請取得新型專利。非謂物品之空間型態一有不同，即得稱為新型而申請取得專
    利。
二、本件原告等於八十五年十二月二十六日以其「燈泡結構之改良」向被告申請新型
    專利，經被告編號審查，准予專利。公告期間，關係人以系爭案係運用申請前既
    有之技術或知識，而為熟習該項技術者所能輕易完成且未能增進功效，有違專利
    法第九十八條第一項第一款、第二款及第二項規定云云，檢具引證案公告及說明
    書影本，對之提起異議。案經被告審查，為本案異議成立，應不予專利之審定。
    原告不服原處分，循序提起行政訴訟，並以如事實欄所示各節，據為爭執。經查
    ：
（一）引證案在連接電路板上具數個插孔，供 LED之極腳插入，連接後之一端極腳經
      控制電路而接至底端之導電極，另一端之極腳連接於承接襯，經通電後使 LED
      產生亮光。系爭案LED之接腳法，通電後使LED產生亮光之主要特徵，皆已見於
      引證案；系爭案申請專利範圍獨立項，雖係將 LED串接，且未連接控制電路，
      但將並聯之 LED發光二極體改為串接，及不將控制電路設於殼體內之知識，為
      顯而易知；況系爭案申請專利範圍第三項之實施例，亦將 LED並接，且設有控
      制電路，系爭案為熟習該項技術者所能輕易完成且未能增進功效。
（二）系爭案與引證案主要目的皆為改善傳統燈泡易燒壞、打破、壽命短之缺點，系
      爭案除能增加閃光能力外，與引證案功效確實相同，且實施該項之具體技術，
      主要原理皆為不用變壓器而達成降低高壓電壓成 LED所需之電源。又檢視一般
      電子電路之電源設計方法，均採穩壓電路或用元件本身直接降壓兩種，前者為
      引證案採用，後者為系爭案所採用，兩者電路原理雖有不同，惟該兩種技術已
      為一般習於電子電路設計者所習用。而系爭案取代體形龐大之電壓器，對結構
      或裝置改良之概念，已為引證案所引用。原告等以引證案運用智慧型控制電路
      取代變壓器，將電壓較高之AC或DC電源予以減壓後供並聯 LED使用，系爭案僅
      用 LED串連以減壓，二者創設之結構、特徵、組件不同，創設原理、運用之技
      術手段、元件成本及產生功效亦異云云，並無可取。
（三）閃光控制電路已見於諸多電子電路書籍，此項技術上為習於該項技術者所能輕
      易完成，運用於本案，亦難謂非顯而易知，本案不具進步性。原告所述申請專
      利範圍第三項使 LED發光二極體可產生閃爍亮光，為引證案所無法達成之新增
      功能云云，亦無可採。
（四）系爭案與引證案均為不使用變壓器降壓而使 LED發光二極體產生亮光之裝置，
      系爭案在絕緣板設數個插孔，供 LED發光二極體之極腳插入，各極腳插入插孔
      後予以連接，連接後一端伸入底殼座底端形成接點，一端連接於底殼座形成通
      路之主要特徵皆已見於引證案，系爭案值將並聯之 LED發光二極體改為串聯，
      及不將控制電路設於殼體內，此項變更為熟習該項技術者所能輕易完成且未具
      增進功效，自不得申請取得新型專利。
（五）系爭案之「閃光電路」，只是在其申請專利範圍之附屬項中附加一習知之振盪
      器而已，並無任何結構上之特殊性可言，對其主要標的之「燈泡結構」亦無任
      何影響，其附加確未具進步性。
（六）系爭案圖七之實施例，在其絕緣板（30）下方有一未編號之承接構件，故系爭
      案並非因其有任何特殊之結構而使構造簡單。
（七）本件經經濟部送請國立臺北科技大學鑑定結果，亦認系爭案為熟習該項技術者
      所能輕易完成且未能增進功效，此有意見書附於訴願卷可憑，益見原告所述不
      足採信。
三、綜上所述，本件被告所為處分，並無違誤，一再訴願決定遞予維持，亦無不合，
    原告起訴意旨求予撤銷，為無理由，應予駁回。
據上論結，本件原告之訴為無理由，依行政訴訟法施行法第二條、行政訴訟法第九十
八條第三項前段、第一百零四條、民事訴訟法第八十五條第一項前段，判決如主文。
中      華      民      國     九十     年      十     月    二十五     日
                    最 高 行 政 法 院  第 四 庭
                                審 判 長 法  官      葉  振  權
                                         法  官      廖  宏  明
                                         法  官      吳  錦  龍
                                         法  官      劉  鑫  楨
                                         法  官      吳  明  鴻
右  正  本  證  明  與  原  本  無  異
                                         法院書記官  阮  桂  芬
中      華      民      國     九十     年      十     月    二十五     日


司法院資訊處製作；財團法人民間司法改革基金會備份。
